【裁判字號】    97,訴,1117
【裁判日期】    971202
【裁判案由】    偽造有價證券等
【裁判全文】
臺灣臺北地方法院刑事判決              97年度訴字第1117號
公  訴  人  臺灣臺北地方法院檢察署檢察官
被      告  丁○○
                      之3
            丙○○
共      同
選任辯護人  連元龍律師
            陳建瑜律師
            陳瓊苓律師
上列被告因偽造有價證券案件，經檢察官提起公訴（九十六年度
偵續二字第十八號），本院判決如下：
    主  文
丁○○、丙○○均無罪。
    理  由
一、公訴意旨略以：丁○○、丙○○之母張秀媛與甲○○係朋友
    關係，甲○○因需錢周轉，自民國八十九年二月間起，陸續
    向張秀媛調借現金共計新臺幣（下同）一百五十七萬元，並
    持其夫林良錦為發票人、付款人為中國國際商業銀行南臺北
    分行（下稱中國商銀）之如附表一所示支票四紙，交付予張
    秀媛作為借款擔保，借貸期間甲○○曾徵得張秀媛同意而延
    緩清償日期，並在如附表二所示三紙支票上塗改日期後，蓋
    用林良錦簽發該等支票之印章，作為確認曾為變更日期之用
    ，嗣於九十一年九月十一日，甲○○將所欠借款全部清償完
    畢，惟因故未能取回如附表二所示之三紙支票。詎丁○○、
    丙○○竟共同意圖供行使之用，基於變造有價證券之犯意聯
    絡，於九十二年七月間，變造如附表三所示三紙支票之發票
    日期後，旋由丁○○持附表三編號一、三所示二紙偽造之支
    票，前往位於臺北市○○區○○路四段一一八號之台新銀行
    敦化南路分行，交付該分行行員委託取款以行使，丙○○則
    持附表三編號二所示支票，前往位於臺北市士林區○○○路
    ○段六八九號之臺灣土地銀行士林分行，交付該分行行員委
    託取款以行使，俟該三紙支票提示均遭付款人中國國際商銀
    退票，因認被告丁○○、丙○○均涉有刑法第二百零一條第
    一項之變造有價證券罪嫌。
二、按犯罪事實應依證據認定之，無證據不得認定犯罪事實，刑
    事訴訟法第一百五十四條第二項定有明文。又認定不利於被
    告之事實，須依積極證據，苟積極證據不足為不利於被告事
    實之認定時，即應為有利於被告之認定，更不必有何有利之
    證據；另刑事訴訟法上所謂認定犯罪事實之證據，係指足以
    認定被告確有犯罪行為之積極證據而言，該項證據自須適合
    於被告犯罪事實之認定，始得採為斷罪資料；又告訴人之告
    訴，係以使被告受刑事訴追為目的，是其陳述是否與事實相
    符，仍應調查其他證據以資審認，最高法院三十年上字第八
    一六號、二十九年上字第三一０五號、五十二年臺上字第一
    三００號判例要旨可資參照。
三、有關本案證據能力之認定：
（一）證人即告訴人甲○○審判外之陳述部分
  １. 查證人甲○○於九十五年一月六日、同年月二十四日、同
      年二月九日於檢察官偵查中之陳述，係於經具結後於檢察
      官偵查中向檢察官所為之陳述，且無顯不可信之情形，依
      刑事訴訟法第一百五十九條之一第二項之規定，應得為證
      據。
  ２. 查證人甲○○於九十四年五月二十六日、九十五年五月八
      日、同年八月九日、同年十二月二十六日、九十六年五月
      二十二日、同年十一月五日、九十七年四月七日於檢察官
      偵查中所為之陳述，係為審判外之陳述，均未經具結，又
      未經檢察官告以偽證罪之處罰及命其應據實陳述，且係以
      告訴人身份陳述，顯有使被告受刑事處罰之意，依刑事訴
      訟法第一百五十八條之三、第一百五十九條第一項之規定
      ，該等陳述不得作為證據。
  ３. 查證人甲○○於九十三年十月四日於警詢中之陳述，係為
      審判外之陳述，且無較為可信之特別情況，依刑事訴訟法
      第一百五十九條第一項、第一百五十九條之二之規定，不
      得為證據。
  ４. 查證人甲○○其餘在審判外之言詞或書面陳述，業經被告
      否定其證據能力，且無例外得為證據之事由，依刑事訴訟
      法第一百五十九條第一項之規定，均無證據能力。惟被告
      以外之人於審判外之陳述，雖不得以之直接作為認定犯罪
      事實存否之證據，但非不得作為彈劾證據，用來爭執被告
      或證人陳述之證明力，最高法院九十六年度臺上字第一四
      九七號判決可資參照。故上述甲○○於審判外不具證據能
      力之陳述，雖不得作為直接認定被告犯罪事實之證據，仍
      得用以彈劾證人甲○○證詞之真實性，附此敘明。
（二）中國商銀林良錦之印鑑卡，係從事業務之中國國際商業銀
      行業務人員因從事業務過程所須製作之紀錄文書，依刑事
      訴訟法第一百五十九條之四第二款之規定，有證據能力。
四、公訴人認被告丁○○、丙○○均涉犯刑法第二百零一條第一
    項之偽造有價證券罪嫌，無非係以被告二人之供述、證人甲○○之指述、支票影本、中國商銀林良錦之印鑑卡、還款明
    細表及附件、兆豐國際商業銀行南台北分行九十六年十月三
    十一日（九六）兆銀南台字第０一三七號函暨退票理由單四
    紙等件為證。訊據被告丙○○、丁○○均堅詞否認有何公訴
    人所指之犯行，被告丁○○辯稱：伊母親張秀媛未過世前曾
    說甲○○常向她周轉現金，伊也知道有四紙支票存在，然伊
    第一次看到四紙支票時皆已經塗改過，伊並未動手塗改等語
    。被告丙○○辯稱：伊拿到該等支票時，支票已被塗改過，
    伊並未塗改，也不知是誰改的，是因為丁○○將三紙支票存
    入後皆遭銀行退票，才委託伊將另一紙支票存入帳戶中試試
    看，但亦遭退票等語。經查：
（一）有關證人甲○○證詞部分：
  １. 證人甲○○雖於檢察官偵查時（九十四年度偵續字第五０
      八號卷第五五至五七頁、第六九至七一頁、第八三至八五
      頁）及本院審理時（本院卷二第六一至七０頁）具結證稱
      ：其只有同意將如附表一所示支票更改為如附表二所示，
      後來因已全數清償積欠被告二人之母張秀媛之借款，與張
      秀媛間之債務關係業已消滅，故如附表三所示之支票並非
      由伊更改，且未授權或同意由他人更改，應是由被告二人
      變造而成云云。
  ２. 惟證人甲○○自承與被告二人素不相識，而係與被告二人
      之母張秀媛素有金錢往來，並因自八十九年二月間起陸續
      向張秀媛借款一百五十七萬元，始簽發如附表一所示支票
      四紙交予張秀媛作為借款憑據等事實，堪認被告二人並非
      唯一接觸如附表三所示支票之人，是縱令如附表三所示之
      支票確有遭到變造之事實，亦非必然即屬被告二人所為，
      證人甲○○僅憑該等支票係由被告二人帳戶提示，即片面
      指述係由被告二人變造，自屬臆測之詞，不足盡信。又被
      告丁○○對證人甲○○之夫林良錦提起給付票款之民事訴
      訟，迭經本院以九十二年度北簡字第一五三九０號、九十
      三年度簡上字第三二五號民事事件審理，並由九十三年度
      簡上字第三二五號命林良錦應給付丁○○一百五十七萬元
      ，及自九十二年八月二日起至清償日止，按年息百分之六
      計算之利息，再經最高法院以九十三年度台簡上字第二三
      號民事判決駁回林良錦之上訴確定，嗣經提起再審之訴，
      亦遭本院以九十三年度再易字第六六號民事判決駁回確定
      等情，亦經本院調閱上開卷宗核閱無訛。而林良錦從未於
      上開案件中抗辯如同證人甲○○之上開指陳，則證人甲○○於上開民事判決確定後，始提起本件告訴，是否欲藉此
      刑事案件脫免民事債務，實值堪慮，所述果否為真，自非
      無疑。
  ３. 證人甲○○雖稱其向張秀媛所支借之一百五十七萬元業已
      於九十一年九月十一日前悉數償還完畢，並提出還款明細
      表及匯款單為證，因而指述如附表三所示之支票並非經伊
      同意而係被告二人擅自變造云云。惟此則為被告二人所否
      認。本院衡諸證人甲○○經營精品服飾店二十多年，對於
      社會上票據使用習慣及債權債務憑證應如何處理一事當應
      清楚，則其若確已將所借款項全數清償，自應知悉需將用
      以擔保之支票全數收回，或由張秀媛書立書據以為憑藉，
      然證人甲○○卻未能提出任何書據，並容任支票在外未為
      取回，則其是否真已全數償還向張秀媛所借款項，即非無
      疑。又證人甲○○與張秀媛曾共同參與民間互助會，亦為
      證人甲○○所不否認，是證人甲○○所提之匯款單據，是
      否即為清償上揭一百五十七萬元之借款，本有疑問。另證
      人甲○○所提出之還款明細表，僅係為其單方所製作，並
      無任何張秀媛或其繼承人簽名於上，亦難遽認證人甲○○
      確已全數清償積欠張秀媛之借款。況在本院進行交互詰問
      過程中，證人甲○○對於其與張秀媛間之債權債務關係之
      憑證、期間、利率等事項，則有避重就輕之情，亦有本院
      審判筆錄在卷可查，猶難認證人甲○○確有全數清償積欠
      張秀媛款項之事實。甚且，證人甲○○於九十二年六月間
      ，仍因積欠張秀媛之借款並未全數清償，因而帶同被告二
      人、證人乙○○、戊○○等人前往臺北市萬華區查看小套
      房欲作價抵債之事實，業據證人乙○○（九十四年度偵續
      字第五０八號卷第一０一頁至一０四頁；九十六偵續二字
      第十八號卷第九一至九四頁、本院卷二第七一至七四頁）
      、戊○○（九十四年度偵續字第五０八號卷第一０一至一
      ０四頁）先後於偵訊及本院審理時具結證述在卷，且核渠
      等證詞與被告二人之供述均無重大歧異之處，堪認證人甲○○於九十二年六月間仍應有積欠張秀媛款項之情事，足
      見被告二人辯稱證人甲○○尚未將一百五十七萬元完全清
      償完畢一節非虛。
  ４. 又證人甲○○已自承有將如附表一所示之支票變更如附表
      二所示之支票，堪認證人甲○○至少有上述更改發票日期
      之行為。而觀諸如附表一所示四紙支票，在編號一之支票
      ，發票日由「90年」更改為「91年」，其上除發票月份加
      蓋有林良錦發票章外，另明顯於「90年」更改為「91年」
      處亦蓋有林良錦之印文；編號二之支票，發票日由「89年
      」更改為「91年」，雖經三次更改，但其上亦有三次林良
      錦發票章，其中最左側部分明顯係因更改為「91」年後方
      加蓋之發票章；編號三之支票，發票日由「89年」更改為
      「91年」，亦有加蓋發票章；編號四之支票，發票日由「
      89年11月」更改為「91年9 月」，同有加蓋發票章，再參
      諸林良錦於上開民事案件審理中曾自承四紙支票上更改發
      票日期之印文為其發票章，及證人甲○○於本院審理時自
      承一直保管林良錦之發票章等事實，足徵如附表一所示之
      四紙支票之修改處，皆應曾經持有林良錦發票章之被告蓋
      用發票章。另觀諸如附表二編號一所示支票之「91」字跡
      ，其運筆、字型、神韻，幾與如附表三編號三所示支票之
      「91」字跡相同，尤以「9 」之特徵至為顯然，足見證人
      甲○○證稱如附表三編號三所示支票日期並未經其加以變
      更一情，尚非可信，益徵證人甲○○上開指述之真實性容
      堪質疑。
  ５. 綜上，本案證人甲○○之指述有上述不可採之處，自不得
      遽認被告二人確有如公訴人所指之變造有價證券或行使變
      造有價證券之犯行。
（二）另有關公訴人所提出之中國商銀林良錦之印鑑卡 (九十四
      年度偵續字第五０八號卷第十二頁至第二０頁)、 兆豐國
      際商業銀行南台北分行九十六年十月三十一日（九六）兆
      銀南台字第０一三七號函及退票理由單四紙，至多僅能證
      明被告二人確有提示如附表三所示支票遭退票之事實，均
      無從據此即認被告二人確有公訴人所指之變造有價證券犯
      行，亦無從證明被告二人係在知悉如附表三之支票係屬變
      造之情形下仍為行使，亦不足認被告二人確有如公訴人所
      指之犯行。
五、綜上，本案公訴人所提證據及指出證明之方法，即無從說服
    本院形成被告確有變造有價證券或行使變造有價證券犯行之
    心證。此外，復無其他積極證據足資認定被告確有公訴人所
    指上揭犯行，既不能證明被告犯罪，揆諸前揭規定，自應為
    無罪之諭知。
據上論斷，應依刑事訴訟法第三百零一條第一項，判決如主文。
本案經檢察官孫沛琦到庭執行職務。
中    華    民    國    97    年    12    月    2     日
                  刑事第七庭審判長法  官  高偉文
                                  法  官  林欣苑
                                  法  官  林勇如
上正本證明與原本無異。
如不服本判決應於收受送達後10日內向本院提出上訴書狀，並應
敘述具體理由；其未敘述上訴理由者，應於上訴期間屆滿後20日
內向本院補提理由書（均須按他造當事人之人數附繕本）「切勿
逕送上級法院」。告訴人或被害人如對於本判決不服者，應具備
理由請求檢察官上訴，其上訴期間之計算係以檢察官收受判決正
本之日期為準。
                                  書記官  葉潔如
中    華    民    國    97    年    12    月    2     日
附表一
┌──┬───┬─────┬──────┬────┐
│編號│發票人│支票號碼  │原記載發票日│票面金額│
├──┼───┼─────┼──────┼────┤
│ 1  │林良錦│AA0000000 │90年2月23日 │ 27萬元 │
├──┼───┼─────┼──────┼────┤
│ 2  │林良錦│AA0000000 │89年6月8日  │ 40萬元 │
├──┼───┼─────┼──────┼────┤
│ 3  │林良錦│AA0000000 │89年11月2日 │ 40萬元 │
├──┼───┼─────┼──────┼────┤
│ 4  │林良錦│AA0000000 │89年8月16日 │ 50萬元 │
└──┴───┴─────┴──────┴────┘
附表二
┌──┬───┬─────┬──────┬────┐
│編號│發票人│支票號碼  │更改後發票日│票面金額│
├──┼───┼─────┼──────┼────┤
│ 1  │林良錦│AA0000000 │91年6月23日 │ 27萬元 │
├──┼───┼─────┼──────┼────┤
│ 2  │林良錦│AA0000000 │90年8月8日  │ 40萬元 │
├──┼───┼─────┼──────┼────┤
│ 3  │林良錦│AA0000000 │90年7月2日  │ 40萬元 │
└──┴───┴─────┴──────┴────┘
附表三
┌──┬───┬─────┬──────┬────┐
│編號│發票人│支票號碼  │變造之發票日│票面金額│
├──┼───┼─────┼──────┼────┤
│ 1  │林良錦│AA0000000 │91年「7」月 │ 27萬元 │
│    │      │          │23 日       │        │
├──┼───┼─────┼──────┼────┤
│ 2  │林良錦│AA0000000 │「91」年8月8│ 40萬元 │
│    │      │          │日          │        │
├──┼───┼─────┼──────┼────┤
│ 3  │林良錦│AA0000000 │「91」年「9 │ 40萬元 │
│    │      │          │」月2日     │        │
└──┴───┴─────┴──────┴────┘


司法院資訊處製作；財團法人民間司法改革基金會備份。
